【裁判字號】    98,消債抗,278
【裁判日期】    980930
【裁判案由】    聲請更生程序
【裁判全文】
臺灣高雄地方法院民事裁定           98年度消債抗字第278號
抗  告  人
即  債務人  甲○○
上列抗告人因聲請更生程序事件，對於中華民國98年4 月14日本
院98年度消債更字第588號裁定提起抗告，本院裁定如下：
    主  文
抗告駁回。
抗告程序費用新台幣壹仟元由抗告人負擔。
    理  由
一、本件抗告意旨略以：抗告人即債務人（以下簡稱抗告人）前
    於民國95年5 月間依「中華民國銀行公會會員辦理消費金融
    案件無擔保債務協商機制」，以書面與復華商業銀行股份有
    限公司（下稱復華銀行，嗣併入元大商業銀行股份有限公司
    ）就當時無擔保債務欠款新臺幣（下同）748,113 元達成分
    期還款協議，同意自95年6 月起，分120 期，利率7.5%，按
    月償還8,880 元，96年初毀諾後，因有房貸債務未參與該次
    協商，於消費者債務清理條例施行後，復向最大債權金融機
    構即中國信託商業銀行股份有限公司（下稱中國信託銀行）
    請求協商，詎該銀行以「曾參與前置協商成立或銀行公會協
    商機制成立」為由退件，協商不成立。抗告人既已背負高額
    債務，本應撙節開支，是原審以內政部社會司所頒佈每人每
    月最低生活費審酌抗告人生活必要費用，為抗告人所不爭執
    ，然原審認抗告人負擔長女必要生活費用應由抗告人與子女
    之生父平均分擔，惟長女李方瑜之生父李炳昌已逝世，未能
    與抗告人平均分擔長女之扶養，原審審酌事實尚有疏漏，自
    應認抗告人每月所應負擔之生活必要費用及扶養費共計22
    ,618 元 （個人生活必要費用及扶養費均以高雄市98年度每
    人每月最低生活費11,309元計，11,309＋11,309＝22,618）
    ，縱以高雄市96年度最低生活費用10,708元計，亦已達21,
    416 元。而抗告人於果菜市場任職，每月所得僅20,000元，
    原審無從自綜合所得稅各類所得資料清單調查，仍可依抗告
    人復向中國信託商業銀行請求協商所簽署之收入切結書以資
    審酌，縱認證據力尚弱，仍可依消費者債務清理條例第9條
    第2 項規定傳訊抗告人到庭陳述意見，則抗告人每月收入僅
    20,000元，並非不可認定，而抗告人已無政府補助金之收入
    。以抗告人每月薪資收入20,000元，顯無法負擔生活必要支
    出22,618元，清償債務自有困難，縱以原審所認加計政府補
    助金之收入再扣除96年度生活必要支出，亦僅餘5,737 元（
    計算式：收入20,000元＋政府補助7,153 元－自身及子女扶
    養支出21,416元＝5,737 元），尚不足償債，非無不能清償
    債務之情事。又抗告人嗣後於98年8 月10日起轉至馬光中醫
    醫院擔任醫生助理乙職，每月薪資為15,902元至22,417元不
    等，收入並無增加，仍有上開不能清償債務之情事。為此，
    爰依法提起本件抗告，請求廢棄原裁定，並准予裁定開始更
    生程序等語。
二、按「債務人不能清償債務或有不能清償之虞者，得依本條例
    所定更生程序，清理其債務」；「債務人無擔保或無優先權
    之債務總額未逾新台幣1,200 萬元者，於法院裁定開始清算
    程序或宣告破產前，得向法院聲請更生。」；「債務人與金
    融機構協商成立者，不得聲請更生或清算。但因不可歸責於
    己之事由，致履行顯有重大困難者，不在此限。」、「本條
    例施行前，債務人依金融主管機關協調成立之中華民國銀行
    公會會員，辦理消費金融案件無擔保債務協商機制與金融機
    構成立之協商，準用前項之規定。」消費者債務清理條例第
    3 條、第42條第1 項、第151 條第5 項、第6 項分別定有明
    文。惟債務人若前依債務協商機制於95年間與金融機構達成
    協商，嗣又將未於95年間與金融機構協商之債務，於聲請本
    次更生前，與95年間與金融機構協商之債務，一併再向金融
    機構聲請協商，而遭金融機構拒絕協商者，則不受消債條例
    第151 條第5 項、第6 項之規定限制，惟仍應依法審酌聲請
    人是否有「不能清償債務」或「不能清償債務之虞」，合先
    敘明。
三、經查：
(一)抗告人曾於95年5 月間依金融主管機關協調成立之「中華民
    國銀行公會會員辦理消費金融案件無擔保債務協商機制」，
    與元大銀行就當時無擔保債務748,113 元達成分期還款協議
    ，同意自95年6 月起，分120 期，利率7.5%，按月繳納8,88
    0 元方式償還，抗告人於96年初毀諾，惟因抗告人尚有房貸
    債務未納入該次協商，於消費者債務清理條例施行後，抗告
    人乃向最大債權金融機構即中國信託銀行申請債務協商，遭
    中國信託銀行以以抗告人前曾參與銀行公會協商機制成立為
    由而退件致協商不成立等情，有抗告人提出之無擔保債務還
    款計劃、協議書、債權人清冊、財團法人金融聯合徵信中心
    當事人綜合信用報告、前置協商退件通知函附卷可稽（見原
    審卷第10頁至第11頁、第33頁至第35頁、第234 頁、第24 8
    頁至第251 頁），堪信為真。揆諸前揭說明，本件更生之聲
    請即應審酌抗告人是否有不能清償債務或不能清償之虞之情
    形。
(二)查抗告人原任職於果菜市場，嗣於97年11月轉至馬光中醫醫
    院擔任醫生助理，98年3 月起至98年8 月止共計領取薪資11
    4,788 元，換算每月平均薪資為19,131元，有抗告人提出陳
    報狀、服務證明書、薪資轉帳存摺影本為憑（見本院卷第20
    頁至第24頁），另抗告人陳稱目前己無領取政府補助款，故
    抗告人目前月收入僅有19,131元，即堪認定。又抗告人名下
    有位於高雄市○○區○○路3 巷8 號6 樓房屋1 棟及其坐落
    基地1 筆、汽車1 輛，亦有抗告人財產歸屬資料清單在卷可
    稽（見本院卷第25頁）。
(三)抗告人陳報其長女李○瑜（81年6 月出生）之生父李炳昌已
    經過世，抗告人須獨自扶養長女李○瑜乙情，業據提抗告人
    提出李炳昌之除戶資料、李○瑜之戶籍謄本為憑，堪信為真
    ，而抗告人於原審時陳報每月為李○瑜支出費用實際上僅為
    3,126 元（見原審卷第101 頁至第102 頁），則抗告人於本
    院復主張扶養李○瑜費用應以每月11,309元計算，即不足採
    。又抗告人陳報個人每月生活費支出為23,257元（含個人膳
    食費2, 400元、勞健保1,700 元、稅賦1,349 元、管理費1,
    174 元、水電瓦斯費1,541 元、交通費788 元，見原審卷第
    101 頁至第102 頁），固提出相關生活費用單據為證（見原
    審卷第30頁、第159 頁至第191 頁）；惟按消費者債務清理
    條例立法目的固在期使負債累累難以自力重建經濟生活之債
    務人得有更生之機會，然非意在確保每一債務人均能維持其
    原來之生活水準，而毋寧是在保障債務人基本生活條件之前
    提下，使債務人盡力清償以得更生之機會；抗告人既已背負
    高額債務，本須以較低之標準生活而樽節開支用以償債，始
    符誠信，自不得以無負債人員之一般生活標準而同為要求，
    本院斟酌抗告人居住之地點即高雄市一般生活水準及物價水
    平，認抗告人每月必要花費，依內政部所公布98年度每人每
    月最低生活費用10,309元之標準計算，已可涵括必要之食、
    衣、住、行、育樂及勞健保費用在內，逾此部分之費用，不
    得列為抗告人每月之必要支出項目。準此，抗告人每月必要
    支出應為14,435元（計算式：3,126 ＋11,309＝14,435），
    堪予認定。
(四)查抗告人目前積欠中國信託銀行房貸債務2,095,769 元、非
    現金卡之無擔保授信債務50,000元、信用卡債務754,378 元
    ，且該房貸債務係以抗告人名下位於高雄市○○區○○路3
    巷8號6樓房屋及其坐落基地為抵押擔保品，該房地目前市價
    為2,666,696 元，有財團法人金融聯合徵信中心當事人綜合
    信用報告、中國信託銀行民事陳報狀及上開房地登記謄本在
    卷可稽（見原審卷第26頁至第29頁、第251 頁、本院卷第26
    頁），若將抗告人名下房地變價後，可足額清償房貸債務，
    且餘570,927 元積極財產，如將之優先清償抗告人所積欠利
    率較高之信用卡債務後，尚餘信用卡債務183,451 元（計算
    式：754,378 －570,927 ＝183,451） 。如就抗告人所餘之
    信用卡債務183,451 元及無非現金卡無擔保授信債務50,000
    元，分別以年息20% 、年息10 %之一般行情利率計算，上開
    2 種債務每月應繳利息分別為3,058 元、417 元（元以下均
    4 捨5 入），合計每月應繳利息為3,475 元，而抗告人目前
    每月收入約為19,131元，扣除上述目前必要支出14,435元及
    每月應繳利息3,475 元後，尚餘1,221 元可供償還剩餘債務
    本金233,451 元（計算式：183,451 ＋50,000＝233,451）
    ，而經逐次攤還本金後，抗告人每月應繳利息負擔亦日漸減
    輕，即有餘款可增加每月清償本金金額，進而加速還款期間
    ；且抗告人之長女李○瑜再過2 年餘即已成年，應有謀生能
    力，抗告人即可免除扶養李○瑜之法定義務，屆時抗告人每
    月可供還款金額即可增加3,126 元；再參以目前金融機構為
    減輕債務人還款負擔，推行個別一致性債務協商機制，最優
    惠可提供債務零利率之分期還款方案，倘抗告人將來循此途
    徑，即可大為減輕利息負擔而將每月所餘款項用以清償債務
    本金；則以抗告人上開財產、收入及支出剩餘情形，應可在
    未來相當期限內逐步將債務清償完畢，自難認聲請人有不能
    清償債務或不能清償之虞之情事。
四、綜上所述，抗告人依收入及支出狀況，並非不能清償債務，
    亦無不能清償債務之虞，自不符消費者債務清理條例所定可
    聲請更生之要件，且屬無從補正，依前揭條文意旨，自應駁
    回其更生之聲請。原審於調查後駁回抗告人更生之聲請，其
    理由之構成雖與本院略有差異，惟結論核無不當之處，仍非
    不可維持。抗告人猶執陳詞，指摘原裁定不當，請求廢棄原
    裁定並准予更生，為無理由，應予駁回。
五、據上論結，本件抗告為無理由，依消費者債務清理條例第11
    條第2 項、第15條，民事訴訟法第495 條之1 第1 項、第44
    9 條第1 項、第78條，裁定如主文。
中    華    民    國    98    年    9     月    30    日
                  民事第六庭  審判長法  官  楊國祥
                                    法  官  李怡諄
                                    法  官  林書慧
上為正本係照原本作成。
本裁定不得抗告。
中    華    民    國    98    年    10    月    1     日
                            書  記  官  莊豐源


司法院資訊處製作；財團法人民間司法改革基金會備份。
